臺灣高等法院臺中分院刑事判決　　　　100年度上訴字第751號
上　訴　人
即　被　告　吳宗儒
指定辯護人　本院公設辯護人賴泰鈞
上列上訴人因公共危險案件，不服臺灣臺中地方法院99年度訴字
第2558號中華民國100年2月17 日第一審判決（起訴案號：臺灣
臺中地方法院檢察署99年度偵字第16091號），提起上訴，本院
判決如下：
    主  文
上訴駁回。
    事  實
一、吳宗儒因不滿其父母離家、故意疏離，於民國99年7月10日
    凌晨，獨自飲酒後（未達因精神障礙或其他心智缺陷而顯著
    降低辨識其行為違法，或顯著降低依其辨識而行為之能力之
    程度），更加怨懟，為引起父母關心，萌生以放火之方式，
    利用警方聯絡其父母，藉以取得父母之關心。詎明知其所居
    住之臺中市○○區○○路40號之7之房屋（下稱系爭房屋）
    ，為與左右鄰居緊鄰之3戶連棟建築，該連棟建築屬現供人
    使用之住宅，且系爭房屋之2樓陽臺女兒牆與該處最近易燃
    物之落地窗窗簾僅距離80餘公分許，窗簾後方為其母吳林秋
    蘭之房間，房內置放有眾多書籍等易燃物，其能預見在系爭
    房屋之2樓陽臺女兒牆上傾倒松香油後點火，將肇致延燒系
    爭房屋，進而燒燬整棟建築住宅之情事，竟仍出於縱使發生
    如此之結果，亦不違背其本意，而基於放火燒燬現供人使用
    住宅之不確定故意，於99年7月10日凌晨1時23分許，先主動
    撥打電話予臺中市政府警察局清水分局大楊派出所之值班員
    警汪宏翔，揚言將潑灑易燃液體放火，經汪宏翔於電話中安
    撫及再經另名前往現場、在系爭房屋樓下外之員警瓦力司‧
    比尤勸導無效後，於同日凌晨1時30分許，將其日前向五金
    行所購得之松香油，傾倒在系爭房屋之2樓陽臺女兒牆上後
    ，再用打火機點火之方式，放火點燃該松香油，火勢一度盛
    大，濃煙密佈，火勢燃燒約28秒後自行熄滅，造成該處女兒
    牆燻黑。在場員警瓦力司‧比尤見狀，為避免吳宗儒再點火
    第二次，持續在系爭房屋樓下外與在2樓陽臺之吳宗儒對話
    勸導，吳宗儒遂基於己意中止之意思，未再傾倒松香油及點
    火，經約9分鐘許之勸導後（途中該打火機已自2樓陽臺不慎
    掉落至1樓），吳宗儒遂攜帶盛裝上開松香油之瓶子2個下樓
    至1樓門口開門，而為員警瓦力司‧比尤當場逮捕，並扣得
    前開打火機及松香油之瓶子，而未發生燒燬系爭房屋連棟建
    築之整體結構而喪失主要效用之結果。
二、案經臺中市政府警察局清水分局報告臺灣臺中地方法院檢察
    署檢察官偵查起訴。
    理    由
壹、證據能力部分：
一、按關於非供述證據之物證，或以科學、機械之方式，對於當
    時狀況所為忠實且正確之記錄，性質上並非供述證據，均應
    無傳聞法則規定之適用；如該非供述證據非出於違法取得，
    並以依法踐行調查程序，即不能謂無證據能力（最高法院97
    年度臺上字第1401號、6153號判決要旨參照）。又按可為證
    據或得沒收之物，得扣押之。對於應扣押物之所有人、持有
    人或保管人，得命其提出或交付，刑事訴訟法第133條亦有
    明文。查本件扣案之打火機1個、盛裝松香油之瓶子2個，均
    係員警於本案犯罪現場執行扣押程序所得之物證，屬非供述
    證據；又卷附現場照片，及巡邏車錄影翻拍照片，乃員警以
    相機，及錄影機器之功能作用，攝錄上開現場及物品之外觀
    形貌所形成之圖像，不含有人類意思表達之供述要素，所拍
    攝內容現實情狀之一致性，係透過機械原理加以還原，並無
    人對現實情形之記憶、知覺經常可能發生之誤差（如知覺之
    主觀性及記憶隨時間推移而發生變化、遺忘等），故上開照
    片亦屬非供述證據，並無傳聞法則之適用至明（最高法院97
    年度臺上字第3854號判決要旨要旨參照），又公訴人、被告
    及辯護人均未爭執員警有何違法取得上開物證之情形，復經
    本院於審理中踐行調查程序，自均有證據能力。
二、次按現行刑事訴訟法關於「鑑定」之規定，除選任自然人充
    當鑑定人外，另設有囑託機關鑑定制度。依同法第198條、
    第208條之規定，不論鑑定人或鑑定機關、團體，固均應由
    法院、審判長、受命法官或檢察官視具體個案之需要而為選
    任、囑託，並依第206條之規定，提出言詞或書面報告，始
    符合同法第159條第1項所定得作為證據之「法律有規定」之
    情形，否則所為之鑑定，仍屬傳聞證據（最高法院96年度臺
    上字第2860號、第6842號判決要旨參照）。查卷附之行政院
    衛生署草屯療養院精神鑑定報告書，係原審法院視具體個案
    之需要而囑託機關鑑定，鑑定機關並提出書面報告，符合刑
    事訴訟法第198條、第206條、第208條之規定，依上開說明
    ，自有證據能力。
三、再按被告以外之人於審判外之陳述，雖不符刑事訴訟法第15
    9條之1至之4等4條之規定，而經當事人於審判程式同意作為
    證據，法院審酌該言詞陳述或書面陳述作成時之情況，認為
    適當者，亦得為證據；當事人、代理人或辯護人於法院調查
    證據時，知有刑事訴訟法第159條第1項不得為證據之情形，
    而未於言詞辯論終結前聲明異議者，視為有前項之同意，同
    法第159條之5定有明文。本案臺中縣警察局清水分局99年10
    月15日中縣清警偵字第0990040911號函暨員警汪宏翔99年10
    月8日所出具之職務報告，及99年7月10日被告公共危險之通
    話譯文等文書資料，當事人及辯護人均於法院調查證據時，
    知係傳聞證據而有不得作為證據之情形，未於言詞辯論終結
    前聲明異議，視為同意作為證據，本院審酌上開書證作成時
    之情況，並無違法取證等瑕疵，認以之作為證據為適當，揆
    諸上開規定，該審判外之文書資料均有證據能力。
貳、實體部分
一、訊據被告吳宗儒固坦認於上揭時、地，將松香油傾倒於系爭
    房屋2樓陽臺之女兒牆上，並以打火機點燃而放火之事實，
    惟矢口否認有何放火燒燬現供人使用住宅之犯意，辯稱：陽
    臺與房間有隔著玻璃鋁門窗，伊沒有放火燒燬房子的意思云
    云。惟查：
（一）被告因不滿其父母離家，為引起失聯父母關心，遂生以放
      火而利用警方聯絡其父母之方式，先於99年7月10日凌晨1
      時23 分許，主動撥打電話予大楊派出所之值班員警汪宏
      翔，揚言將潑灑易燃液體放火，經汪宏翔於電話中安撫，
      再經前往現場、在系爭房屋1樓外之員警瓦力司‧比尤勸
      導無效後，於同日凌晨1時30分許，將其日前向五金行所
      購得之松香油，傾倒在系爭房屋之2樓陽臺女兒牆上後，
      再用打火機點火之方式，放火點燃該松香油，火勢燃燒約
      28秒後自行熄滅，造成該處女兒牆燻黑，然未發生燒燬系
      爭房屋整體結構而喪失主要效用之結果。另系爭房屋為與
      左右鄰居緊鄰之3戶連棟建築，屬現供人使用之住宅等情
      ，業據證人瓦力司‧比尤於原審審理時證述綦詳（原審卷
      第65頁反面、第87頁、第88頁），復經原審當庭勘驗巡邏
      車錄影畫面無訛（原審卷第68頁），且為被告所不爭執，
      並有前臺中縣警察局清水分局99年10月15日中縣清警偵字
      第0990040911號函暨員警汪宏翔99年10月8日所出具之職
      務報告、99年7月10日被告公共危險之通話譯文，以及刑
      案現場圖、刑案現場照片與巡邏車錄影翻拍照片等件附卷
      可稽（警卷第16至19頁；原審卷第48至52頁、第74至76頁
      ），此外，復有被告所有供犯罪所用之之打火機1個、松
      香油之瓶子2個扣案可資佐證，此部分之事實堪以認定。
（二）系爭房屋與左右鄰居緊鄰，係一3戶連棟建築，而系爭房
      屋之2樓陽臺女兒牆與該處最近易燃物之落地窗窗簾僅距
      離80餘公分許，窗簾後方為被告之母吳林秋蘭之房間，房
      內置放眾多書籍等易燃物，若在系爭房屋之2樓陽臺女兒
      牆上傾倒松香油後點火，將導致延燒系爭房屋，進而燒燬
      整棟建築物等情，業據證人瓦力司‧比尤於原審審理時到
      庭證稱：松香油點火後，瞬間燃燒的火勢很大等語（原審
      卷第67頁）；於本院審理中則證稱，實際上火苗沒有燒到
      落地窗，但如果火勢太大就可能燒到，當時火勢離落地窗
      大概一公尺左右，被告係從落地窗走到陽台，落地窗的門
      是完全開著等語；證人即被告之母吳林秋蘭於原審審理時
      具結證述：吳宗儒在女兒牆倒松香油的位置，距離房間最
      近的易燃物是落地窗的窗簾，距離約86公分。女兒牆旁邊
      的房間就是我的房間，裡面有電腦，還有很多書等語（原
      審卷第89背面、第91頁正面），並有卷附刑案現場圖、現
      場照片與錄影畫面翻拍照片可憑（警卷第16至19頁；原審
      卷第74至76頁），足見被告在陽臺之女兒牆上倒松香油並
      點火燃燒時，自可預見極易因一時盛大火勢延燒至僅距離
      80 餘公分之落地窗窗簾，且窗簾後方即證人吳林秋蘭之
      房間，房間內亦放置有眾多易燃物即書籍，該房間亦可能
      將遭火流延燒，進而燒燬系爭房屋及整棟建築之結果，參
      酌被告行為時，係一滿23歲之成年人，有卷附被告年籍資
      料可按，自無從對於上開情事諉為不知。被告雖係為引起
      失聯父母關心，企圖利用警方聯絡其父母之方式而為本案
      放火行為，衡酌僅係被告本案犯行動機，尚難以此動機反
      推論被告不具放火燒燬現供人使用住宅之不確定故意。被
      告所辯未有燒燬房子之故意，尚無可信；次查，證人瓦力
      司‧比尤於原審另證稱，當天共去被告家二次，第一次去
      是凌晨零時，伊有進去被告住處家裡，被告父母親都在家
      裡，被告母親說被告於客廳倒松香油，要準備點燃，警方
      到場時，被告就將松香油清理掉，並將松香油藏起來（原
      審卷第64頁背面），被告於本件放火之前雖曾以松香油倒
      在客廳中，並自行清理掉，惟此僅能推知被告當時尚無燒
      燒房屋之故意，故未點火之前即自行清理掉倒在客廳之松
      香油，惟不能即因此認定被告其後亦無放火燒燬房屋之故
      意，另被告於本案放火時，雖本身站在所放火之女兒牆及
      落地窗之間，其身旁並曾放一桶水，然查，被告於原審準
      備程序中已自承：我倒松香油在陽臺的目的是想要放火，
      藉此引起家人注意，跟家人說話，我有想過房子可能因此
      燃燒起來，但當時我因一時衝動，沒有想那麼多等語（原
      審卷第15頁反面），再參以被告於放火前，即以電話向值
      班員警汪宏翔揚言將潑灑易燃液體甲苯、汽油放火，經汪
      宏翔員警勸導無效，復經證人瓦力司‧比尤到場勸阻後，
      被告仍執意傾倒松香油於陽臺女兒牆並以打火機點火，火
      勢一度盛大、濃煙密佈，且火勢係燃燒28秒後始自行熄滅
      等節，除據證人瓦力司‧比尤到庭證述明確外（原審卷第
      88頁），復經原審勘驗錄影畫面無誤（原審卷第69頁），
      並有上開通話譯文、錄影畫面翻拍照片存卷可憑（警卷第
      16至19頁；原審卷第74至76頁），足認被告持打火機點燃
      倒在陽臺上之松香油時，即已可預見將燒燬整棟系爭房屋
      ，而發生如此之結果，亦無違背其本意，被告主觀上存有
      放火燒燬現供人使用住宅之不確定故意，至為灼然。縱被
      告於陽臺上放置有一桶水，僅係被告存有若火勢盛大延燒
      ，將會有積極防止既遂結果發生之中止犯意，尚不足認定
      被告毫無預見其放火行為將燒燬現供人使用住宅之情形，
      及被告雖本身站立在所放火之陽台及落地窗間，亦可於火
      勢變大時自動跳開，均不足以認定其即無放火燒燬房子之
      不確定故意；另被告所持2瓶松香油，各仍剩餘半瓶存量
      亦僅為被告事後基於己意中止其本件犯行既遂之減刑情狀
      （詳後述），均無礙被告主觀確具有放火燒燬現供人使用
      住宅之不確定故意，是被告辯稱並無放火燒燬現供人使用
      住宅之犯意等語，要難採信。
（三）按刑法第27條有關中止未遂之規定為：「已著手於犯罪行
      為之實行，而因己意中止或防止其結果之發生者，減輕或
      免除其刑。」查證人瓦力司‧比尤於被告點火燃燒陽臺女
      兒牆之松香油後，為避免被告再點火第二次，持續在系爭
      房屋1樓外與被告對話勸導，被告遂基於己意中止之意思
      ，未再傾倒松香油及點火，嗣並攜帶盛裝上開松香油之瓶
      子2個下樓至1樓門口開門，而為證人瓦力司‧比尤當場逮
      捕之事實，業據被告供承在卷，核與證人瓦力司‧比尤於
      原審審理時結證稱：吳宗儒點火之後，我們繼續勸他不要
      點火，請吳宗儒下來樓下好好講，吳宗儒有聽從我們的勸
      告，火勢熄滅後他有下樓來，打火機是吳宗儒不小心從2
      樓掉到1樓外面，被我們撿起來，瓶子是吳宗儒從樓上帶
      下來的，當時該2瓶都還有松香油各半瓶等語相符（原審
      卷第88頁），足認被告放火後，於上開住宅尚未燒燬而喪
      失效用前，即因己意中止繼續傾倒松香油及點火之舉。雖
      依證人瓦力司‧比尤所述，打火機係被告不慎自2樓陽臺
      掉落至1樓，惟參酌被告於第一次點火後，經勸導即未再
      傾倒松香油及點火，且被告所持2瓶松香油，均各仍剩餘
      半瓶存量等情狀，足以認定本件被告係基於己意中止放火
      行為，因而未發生燒燬上開住宅之結果，符合上開刑法第
      27 條中止犯之規定。
（四）按刑法第173條第1項之犯罪客體，為現供人使用之住宅或
      現有人所在之建築物、礦坑、火車、電車或其他供水陸空
      公眾運輸之舟車或航空機。行為人如有放火燒燬上述物體
      之犯罪故意，而已著手放火行為之實施，即應構成犯罪，
      即令放火結果上述物體未因燒燬而喪失其效用，僅屬犯罪
      為既遂或未遂之問題，不以致生公共危險為犯罪構成要件
      （最高法院69年度臺上字第1976號參照）。又所謂「不能
      犯」是指已著手於犯罪實行，而不能發生犯罪結果，且無
      危險性；意即犯罪的不完成，是由於行為性質上無結果實
      現的可能性，不能發生法益侵害或不具侵害的危險性。本
      件被告上開犯行，依證人瓦力司‧比尤、吳林秀蘭之前揭
      證述，及原審勘驗錄影光碟結果，並參以卷附刑案現場照
      片顯示，被告以將松香油傾倒在系爭房屋之2樓陽臺女兒
      牆上後，再用打火機點火之方式，點燃該松香油而放火，
      且該火勢一度盛大，濃煙密佈，並造成該處女兒牆燻黑，
      而該處女兒牆與最近易燃物即落地窗窗簾僅相距80餘公分
      ，則被告既故意為上開放火行為，其行為客觀上具有引起
      火災與延燒的高度危險，被告犯行的未完成並非必然的不
      發生犯罪結果且深具危險性甚明，被告之行為與不能犯的
      要件顯不相符。
（五）被告經原審送請行政院衛生署草屯療養院實施精神鑑定結
      果，認定：被告目前之精神科診斷為酒精濫用（早年疑似
      有注意力不足過動症）。其犯案行為時，並未因精神障礙
      或其他心智缺陷而顯著降低辨識其行為違法，或顯著降低
      依其辨識而行為之能力。被告目前之精神狀態，可辨識其
      行為為違法，或依其辨識而行為之能力；並有表達、陳述
      自己想法之能力等語，有該院99年12月9日草療精字第822
      8號函暨附件被告精神鑑定報告書在卷可按（原審卷第31
      至34頁），復參以證人瓦力司‧比尤於原審審理時亦證以
      ：被告於警詢時之問答過程一切狀況正常等語（原審卷第
      66頁），足見被告行為時並無因精神障礙或其他心智缺陷
      ，而欠缺或顯著降低辨識其行為違法，以及欠缺或顯著降
      低依其辨識而行為等情形。
（六）綜上所述，被告所辯均無可信，事證明確，被告犯行堪以
      認定。
二、按刑法第173條第1項之放火罪，係以放火燒燬之住宅或建築
    物等現既供人使用或有人所住，依通常情形往往因放火結果
    遭受意外之危害，為保護公共安全起見，特為加重處罰之規
    定。易言之，如放火人犯明知其放火行為具有公共危險，基
    於保護公共安全之立法本旨，自仍有該條項之適用。況當今
    房屋，無論為大廈或公寓式，俱屬整體建築，自己與他人擁
    有之住宅，就公共安全言，具有不可分性，與昔日房屋之獨
    棟式建築，不能相提並論。故在自己使用之住宅內放火，實
    與對整棟公寓或大廈放火無異，其行為既與刑法第174條第2
    項之罪，以放火燒燬現非供人使用之自己所有住宅或現未有
    人所在之自己所有建築物等，為其構成要件者不符，而第
    173條第1項，又未如第174條第1項就住宅建築物標明以「他
    人所有」為其構成要件內容，自仍應依第173條第1項論處（
    最高法院81年度臺上字第2734號判決可資參照）。次按刑法
    第173條第1項放火燒燬現有人所在之建築物罪，其所謂燒燬
    ，係指火力燃燒，喪失物之效用而言，必須其物喪失主要效
    用，始得謂放火既遂（最高法院76年度臺上字第8230號判決
    亦足資參照）。查本案系爭房屋，為與左右鄰居緊鄰之3戶
    連棟建築，屬現供人使用之住宅，業如前述，是核被告所為
    ，係犯刑法第173條第3項、第1項之放火燒燬現供人使用之
    住宅未遂罪。又被告已著手實行上開放火行為，且因己意而
    中止放火行為，為中止未遂犯，爰依刑法第27條第1項前段
    中止犯之規定，減輕其刑，復因該條項同時有免除其刑之規
    定，依刑法第66條但書規定，得減輕其刑至3分之2。
三、又按刑之量定，為求個案裁判之妥當性，法律固賦予法院裁
    量權，但此項裁量權之行使，除應依刑法第57條之規定，審
    酌行為人及其行為等一切情狀，為整體之評價，並應顧及比
    例原則與平等原則，使罪刑均衡，輕重得宜，以契合社會之
    法律感情。刑法第59條規定犯罪之情狀可憫恕者，得酌量減
    輕其刑，其所謂「犯罪之情狀」，與同法第57條規定科刑時
    應審酌之一切情狀，並非有截然不同之領域，於裁判上酌減
    其刑時，應就包括刑法第57條所列舉之10款事項等犯罪一切
    情狀，予以全盤考量，審酌其犯罪有無可憫恕之事由，如有
    無特殊之原因與環境，在客觀上足以引起一般同情，以及宣
    告法定低度刑，是否猶嫌過重等，以為判斷。查被告所為上
    開放火行為，固值非難，惟被告係為引起離家、失聯之父母
    關心而為上開犯行，且經員警勸導下，即出於己意中止放火
    行為，犯後亦坦承放火之客觀犯行，衡酌被告以上開手段犯
    下本案，並非出於兇狠、殘暴之惡性或報復之動機，客觀上
    足以引起一般同情，顯可憫恕。而刑法第173條第1項之放火
    燒燬現供人使用之住宅罪之法定刑有期徒刑部分為7年以上
    有期徒刑，縱以刑法第27條第1項、第66條但書規定減輕其
    刑至3分之2，最輕本刑為有期徒刑2年4月以上。觀諸被告上
    開犯罪情狀，本院認為縱科以被告上開法定最輕之有期徒刑
    2年4月，仍嫌過重，爰依刑法第59條之規定，就被告所犯犯
    行，酌量減輕其刑，並遞減之。
四、原審以被告罪證明確，適用刑法第173條第3項、第1項、第
    27條第1項、第59條之規定，及爰審酌被告僅因不滿其父母
    離家、故意疏離，為引起失聯父母關心，竟訴諸放火燒燬現
    供人使用之住宅之激烈手段，致生危害於公共安全，顯不可
    取；惟斟酌其點火後，即出於己意中止放火行為，未發生燒
    燬住宅之結果，所生危險及損害未臻至鉅，兼衡其素行、智
    識程度與生活狀況等一切情狀，量處有期徒刑一年四月。另
    認為扣案之打火機1個，及盛裝松香油之瓶子2個，均係被告
    所有，且供本案犯罪所用之物，業據被告供承在卷，爰依刑
    法第38條第1項第2款規定諭知沒收。核其認事用法均無違誤
    ，量刑亦稱妥適，被告上訴意旨以其未有放火燒燬房子之故
    意，不構犯罪等語，指摘原判決不當，其上訴並無理由，應
    予駁回。
五、被告經合法傳喚，無正當之理由不到庭，有送達證書在卷足
    稽，爰不待其陳述，逕行判決。
六、據上論斷，應依刑事訴訟法第371條、第368條，判決如主文
    。
本案經檢察官許萬相到庭執行職務。
中    華    民    國   100    年    6     月    2    日
              刑事第四庭  審判長法  官  洪  耀  宗
                                法  官  許  文  碩
                                法  官  林  清  鈞
以上正本證明與原本無異。
如不服本判決應於收受送達後10日內向本院提出上訴書狀，其未
敘述上訴理由者，並得於提起上訴後10日內向本院補提理由書（
均須按他造當事人之人數附繕本）「切勿逕送上級法院」。
                                書記官  許  美  惠
中    華    民    國   100    年    6     月    2    日
附錄論罪科刑主要條文
中華民國刑法第173條
放火燒燬現供人使用之住宅或現有人所在之建築物、礦坑、火車
、電車或其他供水、陸、空公眾運輸之舟、車、航空機者，處無
期徒刑或 7 年以上有期徒刑。
失火燒燬前項之物者，處 1 年以下有期徒刑、拘役或 5 百元以
下罰金。
第 1 項之未遂犯罰之。
預備犯第 1 項之罪者，處 1 年以下有期徒刑、拘役或 3 百元
以下罰金。